【裁判字號】    99,訴,85
【裁判日期】    990430
【裁判案由】    拆屋還地等
【裁判全文】
臺灣臺南地方法院民事判決                99年度訴字第85號
原      告  丙○○
被      告  乙○○○
            甲○○
上列當事人間請求拆屋還地等事件，本院於民國99年4月16日言
詞辯論終結，判決如下：
    主  文
被告應將原告所有坐落臺南縣仁德鄉○○段一○三五、一○三五
之一地號土地上如附圖所示A部分面積31.15平方公尺、B部分面
積0.22平方公尺之建物拆除，並將土地返還原告及全體共有人。
被告應自民國九十八年二月十三日起至被告拆屋還地之日止，按
月給付新臺幣貳佰伍拾壹元予原告。
原告其餘之訴駁回。
訴訟費用新臺幣壹萬陸仟參佰捌拾元，其中新臺幣壹萬肆仟零陸
拾元由被告負擔，其餘新臺幣貳仟參佰貳拾元由原告負擔。
    事  實
一、按訴狀送達後，原告不得將原訴變更或追加他訴，但經被告
    同意者，不在此限；被告於訴之變更或追加無異議，而為本
    案之言詞辯論者，視為同意變更或追加。民事訴訟法第255
    條第1項第1款、第2項分別定有明文。本件原告起訴時聲明
    ：被告應將原告所有坐落於台南縣仁德鄉○○段1035、10
    35之1地號土地上（下稱系爭2筆土地）之地上物拆除，將土
    地返還原告；嗣於民國99年2月9日以書狀變更聲明及追加訴
    訟標的為：(一)被告應將原告所有坐落於系爭2筆土地上之地
    上物內所供奉的神明與祖先牌位以及地上物之房屋全部遷讓
    交付原告。(二)被告應自98年2月13日起至拆屋還地之日止按
    月給付賠償金4,320元予原告。(三)被告應給付原告精神賠償
    金200,000元。(四)被告應給付原告工作損失20,000元；其後
    於99年4月16日本院言詞辯論程序中復以言詞變更第1項聲明
    為：被告應將原告所有坐落於系爭2筆土地上如附圖所示A部
    分面積31.15平方公尺、B部分面積0.22平方公尺之建物拆除
    ，並將土地返還原告及全體共有人（按：原告於起訴狀記載
    系爭2筆土地之所有權人包括原告及其配偶潘雪，而99年2
    月9日追加訴之聲明狀亦記載原告及其配偶潘雪受有損害，
    雖原告之第1項聲明漏載被告應將土地返還全體共有人，然
    依其全辯論意旨仍可認原告第1項聲明乃係為全體共有人之
    利益所為，其聲明應認包括將土地返還原告及全體共有人）
    。經核原告所為上開訴之變更、追加，被告無異議而為本案
    之言詞辯論，揆諸前揭規定，原告上開訴之變更、追加自屬
    合法，合先敘明。
二、原告起訴主張：
  (一)被告乙○○○因惡意倒會，致其名下土地、房子遭法院拍賣
    ，原告丙○○及訴外人即原告配偶潘雪係於97年9月25日拍
    定原為被告乙○○○所有坐落台南縣仁德鄉○○段土地5筆
    及門牌號碼為台南縣仁德鄉○○○路35號之建物1筆，並於
    98年2月13日由本院執行點交完畢。但因系爭2筆土地上仍有
    2 棟百年廢墟之地上物無人使用、無法居住及無經濟價值且
    占有法律關係不明（無稅籍資料亦無保存登記），故本院裁
    定部分點交，部分不點交（除廢墟部分不點交外，其餘有點
    交）。而被告乙○○○與其夫即另一被告甲○○因其所居住
    之房子將被點交，遂基於無權且惡意占有之意圖，而於98年
    2月3日故意將原在點交之建物內所供俸之神明與祖先牌位移
    至不點交之廢墟內，並提早整修其中一棟廢墟的屋頂，即整
    修如附圖所示A部分面積31.15平方公尺、B部分面積0.22平
    方公尺之建物（下稱系爭建物），造成原告之困擾，被告無
    合法權源占用系爭2筆土地，致侵害原告之所有權，被告應
    拆除系爭建物，並將土地返還原告及全體共有人。而被告乙○○○因惡性倒會尚積欠原告及訴外人潘雪與其家族成員鉅
    額債務，其他債權人迄今仍求償無門，而被告乙○○○毫無
    悔意，到處鑽法律漏洞。被告甲○○身為警務人員，仍共同
    惡意占有不點交之廢墟，此部分請求被告應自98年2月13日
    起至拆屋還地之日止按月給付賠償金4,320元予原告；又被
    告對拍定人即原告心生不滿，惡意不願撤離，並在點交前將
    神明及祖先牌位遷入系爭建物，造成原告困擾，並對原告及
    訴外人潘雪、徐桃等人提出毀損及妨礙自由之告訴，致原告
    受有精神損害，此部分請求賠償200,000元；原告並因往返
    法院致生工作上收入損失，此部分請求賠償20,000元。
  (二)並聲明：
    1.被告應將原告所有坐落臺南縣仁德鄉○○段1035、1035之
      1地號土地上如附圖所示A部分面積31.15平方公尺、B部分
      面積0.22平方公尺之建物拆除，並將土地返還原告及全體
      共有人。
    2.被告應自98年2月13日起至拆屋還地之日止按月給付賠償
      金4,320元予原告。
    3.被告應給付原告220,000元。
三、被告乙○○○、甲○○則以下列情詞置辯，並請求駁回原告
    之訴，如受不利判決，願供擔保請准宣告免為假執行：
  (一)按租用基地，建築房屋，其租金以不超過土地申報總價額年
    息百分之10為限。土地法第105條、第97條規定甚明。又所
    謂土地之總價額，土地法施行法第25條規定，依法定地價；
    而法定地價，依土地法第48條規定，係為土地所有人依該法
    規定所申報之地價。而舉辦規定地價或重新規定地價，土地
    所有權人未於公告期間申報地價者，以公告地價百分之80為
    其申報地價，亦為平均地權條例第16條前段所規定。再無權
    占有他人之土地，可得相當於租金之利益，為社會通常之觀
    念，而依土地法第105條準用同法第97條所定，建築基地之
    租金，按申報地價年息百分之10為限，乃指基地租金之最高
    限額，除以基地申報地價為基礎外，尚須斟酌基地之位置，
    工商業繁榮之程度，承租人利用基地之經濟價值及所受利益
    ，並與鄰地租金相比較以為決定，並非必達申報總地價年息
    百分之10最高額（最高法院61年台上字第1695號、46年台上
    字第855號、68年台上字第6071號判例參照）。原告起訴主
    張相當租金之損害，其中以公告地價作為計算土地總價額之
    標準，顯與上開規定有違，應以公告地價百分之80作為基礎
    ，始為適法。又租金係以申報地價年息百分之10為限，係基
    地租金之最高限額，尚須考量基地之位置，工商業繁榮之程
    度，承租人利用基地之經濟價值及所受利益，並與鄰地租金
    相比較以為決定，原告起訴主張以公告現值年息百分之10計
    算，顯屬過高。
  (二)次按人格權受侵害時，得請求法院除去其侵害；有受侵害之
    虞時，得請求防止之。前項情形，以法律有特別規定者為限
    ，得請求損害賠償或慰撫金。民法第18條定有明文。又按不
    法侵害他人之身體、健康、名譽、自由、信用、隱私、貞操
    ，或不法侵害其他人格法益而情節重大者，被害人雖非財產
    上之損害，亦得請求賠償相當之金額。民法第195條第l項亦
    定有明文。是以，原告除有上開人格權受侵害之事實外，尚
    不得請求慰撫金。而原告對於被告侵害原告何種人格權、如
    何侵害等均未有所指摘，原告主張被告應賠償其精神上損害
    ，於法無據。
  (三)原告故意毀損被告所有非屬拍賣範圍內之物品並妨害被告行
    使權利之行為，本應負刑事責任，被告依法提起刑事告訴，
    僅係個人權利之正當行使，原告反以此作為請求精神上損害
    賠償之依據，顯屬無稽，且原告乃係以刑事被告身分到地檢
    署出庭，與本件無關，原告請求賠償也沒有依據。
  (四)拆屋還地事件應以全體有拆除權人為被告，當事人始為適格
    。系爭建物並非被告甲○○所興建，而是被告乙○○○之祖
    父陳天發於日據時期所造，被告自有權使用，但並無拆除之
    權。原告起訴請求被告乙○○○折除，有當事人不適格之違
    法。
  (五)點交時系爭建物裡面的東西都是沒有用的東西，都是被告甲○○放的。系爭建物有鑰匙，由被告二人共同保管，裡面有
    祖先神明，都是被告乙○○○早晚進去燒香而已，執行事件
    點交後，被告就沒有在使用系爭建物，也沒有營利的性質，
    被告沒有獲得原告所稱每月4,320元的利益，而且是原告搭
    起圍牆不讓被告進出。
四、得心證之理由：
  (一)本件原告主張被告乙○○○因倒會，致其名下土地、房子遭
    法院拍賣，原告丙○○及訴外人即原告配偶潘雪係於97年9
    月25日拍定原為被告乙○○○所有坐落台南縣仁德鄉○○段
    土地5筆及門牌號碼為台南縣仁德鄉○○○路35號之建物1筆
    ，並於98年2月13日由本院執行點交完畢。但因系爭2筆土地
    上仍有2棟百年廢墟之地上物無人使用、無法居住及無經濟
    價值且占有法律關係不明（無稅籍資料亦無保存登記），故
    本院裁定部分點交，部分不點交（除廢墟部分不點交外，其
    餘有點交）。而被告嗣後整修系爭建物的屋頂，目前系爭建
    物占有系爭2筆土地上如附圖所示之編號A、B部分之土地等
    語，業據提出土地登記謄本及土地、建物照片為證，並為被
    告所不爭執，且經本院調取96年度執字第57237號給付會款
    執行事件核閱無訛，自堪信原告此部分之主張為真實。
  (二)至原告主張系爭建物無權占用系爭2筆土地，致侵害原告之
    所有權，被告應拆除系爭建物，並將土地返還原告及全體共
    有人等語，則為被告所否認，並以前詞置辯，本院審酌如下
    ：
    1.按所有人對於無權占有或侵奪其所有物者，得請求返還之
      。民法第767條第1項前段定有明文。次按當事人主張有利
      於己之事實者，就其事實有舉證之責任。民事訴訟法第27
      7條前段定有明文。依此，原告對於自己主張之事實已盡
      證明之責後，被告對其主張，如抗辯其不實並提出反對之
      主張者，則被告對其反對之主張，亦應負證明之責，此為
      舉證責任分擔之原則。故以無權占有為原因，請求返還所
      有物之訴，被告對原告就其物有所有權存在之事實無爭執
      ，而僅以非無權占有為抗辯者，原告於被告無權占有之事
      實，無舉證責任。被告應就其取得占有，係有正當權源之
      事實證明之（最高法院18年上字第2855號判例、72年度台
      上字第1552號判決要旨參照）。系爭建物占用原告及訴外
      人即原告配偶潘雪所有之系爭2筆土地，而其占用之位置
      、面積經本院勘驗現場查明，有本院99年2月23日勘驗筆
      錄在卷可稽，且本院囑託台南縣歸仁地政事務所派員測量
      ，亦有台南縣歸仁地政事務所99年3月16日所測量字第099
      0002161號函附複丈成果圖附卷可憑，而被告復未舉證證
      明系爭建物就系爭2筆土地係有權占有，是原告主張系爭
      建物無權占用系爭2筆土地等語，自堪採信。
    2.次按「茲被上訴人利用該鐵架石棉瓦棚築造屋頂、天花板
      、墻壁，完成系爭房屋，已足避風雨，而達經濟上使用之
      目的，即屬土地之定物。被上訴人既為系爭房匡之出資
      建造人，即取得其所有權。原鐵架、石棉瓦已因附合而成
      為系爭房屋之重要成分，依民法第811條規定，即無單獨
      所有權之存在。」（最高法院81年度台上字第1074號判決
      參照）；再按「未辦理建物第一次所有權登記以前，房屋
      所有權屬於出資興建之原始建築人，又房屋之拆除為一種
      事實上之處分行為，是未經辦理所有權第一次登記之建物
      ，須有事實上之處分權者，始得予以拆除。」（最高法院
      96年度台上字第2772號判決參照）。本件原告起訴請求被
      告拆除系爭建物，自須被告就系爭建物有事實上處分權，
      始得為之。被告固辯稱系爭建物為被告乙○○○之祖父陳
      天發所興建，並非被告甲○○或乙○○○所興建，其雖有
      權使用，但無拆除之權能，原告起訴主張被告應拆除系爭
      建物，係當事人不適格云云，惟查，系爭2筆土地原為被
      告乙○○○所有，業經認定如上，而被告於本院99年2 月
      23日勘驗程序中陳稱：系爭建物現為被告甲○○所使用，
      屋內物品並為被告甲○○所有，但祭祀的是被告乙○○○
      的祖先及神明。系爭建物之烤漆浪板是97年間特拍前因房
      屋漏水才修理加蓋，修補屋頂及西側圍牆係被告甲○○所
      為等語（見本院卷第23、24頁）；99年4月16日言詞辯論
      程序中陳稱：系爭建物並有鑰匙，由被告共同保管，裡面
      有祖先、神明，都是被告乙○○○早晚進去燒香等語（見
      本院卷第38頁背面），本院將被告2人上開陳述與本院96
      年度執字第57237號給付會款執行事件卷宗所附鑑定報告
      書記載台南縣仁德鄉○○段1035、1035之1地號土地（即
      系爭2筆土地）上有廢墟之建物等語以及該鑑定報告書所
      附照片相核，堪認系爭建物在本院強制執行原為廢墟而無
      法避風雨等經濟上使用之目的，嗣經被告甲○○基於為被
      告共同使用之目的，以烤漆浪板將系爭建物修理加蓋，修
      補屋頂及西側圍牆，使得系爭建物變成足避風雨，可達經
      濟上使用目的之房屋，依上開最高法院之見解，被告就系
      爭建物應有事實上處分權存在。從而，被告就系爭建物既
      有事實上處分權，自亦有拆除權存在。故被告辯稱其無拆
      除權，本件有被告不適格情事，自無足採。
    3.因此，被告未能提出其他積極證據證明系爭建物有占有系
      爭2筆土地之合法權源，從而，原告依民法第767條第1項
      前段之規定，請求被告應拆除系爭建物，並將土地返還原
      告及全體共有人等語，自屬有據，應予准許。
  (三)另原告主張系爭建物占用系爭2筆土地之面積約為32平方公
    尺，而系爭2筆土地之公告土地現值為每平方公尺16,200元
    ，因此，被告應自98年2月13日起至拆屋還地日止按月給付
    賠償金4,320元（計算式：16,200×32×10 %÷12＝4,320）
    等語，亦為被告所否認，經查：
    1.按依不當得利之法則請求返還不當得利，以無法律上之原
      因而受利益，致他人受有損害為其要件，故其得請求返回
      之範圍，應以對方所受之利益為度，非以請求人所受損害
      若干為準，無權占有他人土地，可能獲得相當於租金之利
      益為社會通常之觀念，是被上訴人抗辯其占有系爭土地所
      得之利益，僅相當於法定最高限額租金之數額，尚屬可採
      （最高法院61年台上字第1695號判例可資參照）。查被告
      無權占有系爭2筆土地如附圖所示編號A、B部分，業經認
      定如前，則被告自97年10月13日原告受領系爭2筆土地不
      動產權利移轉證書之日起，即屬無權占有系爭2筆土地而
      獲得相當於租金之利益，致原告受有損害。原告依民法第
      179條之規定，請求被告應自法院點交日即98年2月13 日
      起至拆屋還地日止，返還原告相當於租金之利益，自屬有
      據。
    2.次按城市地方房屋之租金，以不超過土地及其建築物申報
      總價年息百分之10為限；第97條、第99條及第101條之規
      定，於租用基地，建築房屋，均準用之。土地法第97條第
      1項、第105條分別定有明文。又土地法第97條所謂土地及
      建築物之總價額，土地價額依法定地價，建築物價額依該
      管直轄市或縣（市）地政機關估定之價額；土地所有權人
      依本法所申報之地價，為法定地價，土地法施行法第25條
      、土地法第148條亦分別定有明文。查系爭2筆土地位於台
      南縣仁德鄉，與仁德鄉○○○路間尚有986、987、1066之
      1、1065之1、1065、1064地號土地，為住宅區，距離市場
      、學校、醫院均不遠，周遭交通尚稱便利等情，有不動產
      估價報告書附於本院96年度執字第57237號執行卷可參，
      本院審酌上情，認原告請求被告給付相當於租金之利益，
      每年以申報地價年息百分之5為適當，原告主張以公告現
      值年息百分之10，尚難採取。
    3.又查，系爭2筆土地99年度1月申報地價均為每平方公尺
      1,920元，有原告提出之土地登記第二類謄本附卷可稽（
      見補字卷第15、16頁），且為兩造所不爭執。被告無權占
      用系爭1035地號土地面積為31.15平方公尺（即附圖所示A
      部分）、1035之1地號土地面積為0.22平方公尺（即附圖
      所示B部分），總價為60,230元（計算式：1,920×31.15
      ＋1,920×0.22＝60,230），而租金以年息百分之5計算，
      則每年租金為60,230×5/100=3,012元（元以下四捨五入
      ）。因此，被告應給付原告相當於租金之不當得利為每年
      3,012元，亦即每月為251元（計算式：3,012÷12＝251，
      元以下四捨五入）。是原告請求被告應自法院點交日即98
      年2月13日起至拆屋還地日止，按月給付251元之不當得利
      範圍內，為有理由，應予准許，逾此範圍之請求，為無理
      由，應予駁回。
  (四)原告另主張被告對拍定人即原告心生不滿，惡意不願撤離並
    在點交前將神明及祖先牌位遷入系爭建物，造成原告困擾，
    並對原告及訴外人潘雪、徐桃等人提出毀損及妨礙自由之告
    訴，致原告受有精神損害，此部分請求賠償200,000元；原
    告並因往返法院致生工作上收入損失，此部分請求賠償20,0
    00元等語，經查：
    1.按故意或過失，不法侵害他人之權利者，負損害賠償責任
      ；不法侵害他人之身體、健康、名譽、自由、信用、隱私
      、貞操，或不法侵害其他人格法益而情節重大者，被害人
      雖非財產上之損害，亦得請求賠償相當之金額。其名譽被
      侵害者，並得請求回復名譽之適當處分。民法第184條第1
      項前段、第195條第1項分別定有明文。
    2.就原告主張被告對拍定人即原告心生不滿，惡意不願撤離
      並在點交前將神明及祖先牌位遷入系爭建物，造成原告困
      擾部分，經核被告並無侵害原告之身體、健康、名譽、自
      由、信用、隱私、貞操，或不法侵害其他人格法益而情節
      重大，原告自不得請求精神上損害賠償，原告此部分之主
      張，應屬無據。
    3.就原告主張被告對原告及訴外人潘雪、徐桃等人提出毀損
      及妨礙自由之告訴，致原告受有精神損害部分，惟查，被
      告如認自己權利受侵害而對原告等人提出刑事上之告訴，
      本為被告依刑事訴訟法所得行使之告訴權，尚難認原告有
      何損害，若被告就其所提之告訴有誣告之情事，亦應由原
      告另以遭誣告受有損害請求賠償，然不能逕以被告對原告
      等人提出刑事告訴，即認被告應負損害賠償責任，原告此
      部分之主張，亦屬無據。
    4.就原告主張其並因往返法院致生工作上收入損失部分，惟
      查，原告僅空言其受有工作損失，實際上並未提出任何收
      入證明或其他積極證據以供本院審酌，其有無此部分損害
      ，已難採憑，且若原告往返法院均係主張或防護自身法律
      上權利，亦難認被告應負損害賠償責任，原告此部分之主
      張，自屬無據。
五、綜上所述，原告依據所有權之法律關係，請求被告應將原告
    所有坐落於系爭2筆土地上如附圖所示A部分面積31.15平方
    公尺、B部分面積0.22平方公尺之建物拆除，並將土地返還
    原告及全體共有人，為有理由，應予准許；至原告另依不當
    得利之法律關係，請求被告自98年2月13日起至拆屋還地日
    止按月給付251元予原告，為有理由，應予准許，逾此範圍
    之請求，為無理由，應予駁回；原告另依侵權行為之法律關
    係請求被告給付精神慰撫金200,000元、工作損失20,000元
    部分，則為無理由，應予駁回。
六、末按法院為終局判決時，應依職權為訴訟費用之裁判；又各
    當事人一部勝訴、一部敗訴者，其訴訟費用，由法院酌量情
    形，命兩造以比例分擔或命一造負擔，或命兩造各自負擔其
    支出之訴訟費用。民事訴訟法第87條第1項、第79條分別定
    有明文。查本件訴訟費用為16,380元（即第一審裁判費8,38
    0元、複丈費用8,000元），而原告對被告之請求為一部有理
    由，一部無理由，爰依上開規定確定被告應負擔之訴訟費用
    如主文第3項所示。
七、本件事證已臻明確，兩造其餘攻擊防禦方法及舉證，經本院
    審酌後認與本件判決結果均不生任何影響，爰不逐一論列，
    附此敘明。
八、據上論結，本件原告之訴為一部有理由，一部無理由，依民
    事訴訟法第79條、第87條第1項、第85條第1項前段，判決如
    主文。
中    華    民    國    99    年    4     月    30    日
                  民事第一庭    法      官  林福來
以上正本係照原本作成
如對本判決上訴，須於判決送達後20日內向本院提出上訴狀
中    華    民    國    99    年    4     月    30    日
                                書記官  吳俊達

司法院資訊處製作；財團法人民間司法改革基金會備份。
